臺灣嘉義地方法院刑事判決
110年度易字第52號
公  訴  人  臺灣嘉義地方檢察署檢察官
被      告  劉自立


上列被告因重利案件，經檢察官提起公訴（109年度偵字第8633
號），本院判決如下：
    主  文
乙○○幫助犯重利罪，處拘役肆拾日，如易科罰金，以新臺幣壹仟
元折算壹日。未扣案之犯罪所得新臺幣伍仟元沒收，於全部或一
部不能沒收或不宜執行沒收時，追徵其價額。
    犯  罪  事  實
一、乙○○預見將自己申辦之行動電話門號提供與欠缺信賴關係之
    他人使用，可能幫助犯罪集團作為連繫工具而遂行重利之犯
    罪行為，竟仍基於幫助他人重利之不確定故意，於民國103
    年3月29日某時，將其申辦之行動電話門號0000000000（下
    稱「系爭門號」），以新臺幣（下同）5000元之對價，在嘉
    義市湖內里某統一超商內（起訴書誤載為「在嘉義市某電信
    門市內」），販售與身分不詳之成年女子(無證據顯示其為
    兒童或少年)，以此方式幫助該女子或其所屬之重利集團遂
    行重利犯行。嗣該人或其共犯，即共同基於乘他人急迫而貸
    以金錢，並取得與原本顯不相當重利之犯意聯絡，利用借款
    人甲○○需錢孔急之際，於108年7月25日下午2時許，由通訊
    軟體暱稱為「林志明」之人，以系爭門號撥打電話聯繫甲○○
    ，約定在南投縣○○鎮○○路0段00號之甲○○所經營之饌囍堂臭
    臭鍋會面。自稱為「林志明」之人先貸與甲○○9萬元之金錢
    ，約定每日之利息為3000元，並應於1個月內償還上述借貸
    之金額，且須先預扣利息2萬4000元，甲○○實拿6萬6000元後
    (週年利率：約1,659%，計算式為：3,000÷66,000×365×100%
    )，再由甲○○簽發18萬元之本票交付該名自稱為「林志明」
    之人。嗣甲○○於翌(26)日起，每日匯款3000元至施俊銘(另
    由臺灣南投地方檢察署檢察官偵辦)申設之中華郵政股份有
    限公司帳號00000000000000號帳戶(下稱郵局帳戶)內。該名
    自稱為「林志明」之人復於108年8月8日某時許，向甲○○表
    示可以再接受申貸，此次借貸的金額為6萬元，扣除利息為2
    萬4000元，於108年8月19日匯款3萬6,000元予甲○○，加上前
    次之借款利息，甲○○每日應給付5000元之利息於上述之郵局
    帳戶內(週年利率：約2,028%，計算式為：2,000÷36,000×36
    5×100%)。該名自稱為「林志明」之人，於108年8月11至12
    日間(起訴書誤載為「109年8月11至12日間」)之某時許，以
    通訊軟體LINE向甲○○表示，若有汽車可以抵押，則可以將利
    息約定之金額降低，甲○○答應後，於同年月13日，由二名身
    分不詳之男子(無證據顯示其為兒童或少年)，至饌囍堂臭臭
    鍋附近之統一便利商店，提出車輛讓渡書等資料與甲○○填寫
    ，待甲○○填寫完畢後，上述二人即將甲○○所有之車牌號碼00
    0-0000號自用小客車駛離。後該名自稱為「林志明」之人，
    於108年9月4日(起訴書誤載為「109年9月4日」)之某時許，
    再向甲○○表示可再貸予12萬元，先預扣利息3萬2000元，甲○
    ○實拿8萬8000元，還款約定每5日為1期，每期2萬元，總計
    為6期(週年利率：約1,659%，計算式為：20,000÷5÷88,000×
    365×100%)。嗣甲○○每日所支付之利息金額日益龐大，無力
    支付，自稱為「林志明」之人於同年10月15日，向甲○○表示
    其尚積欠21萬6000元，於同年11月18日(起訴書誤載為同年1
    1月8日)向甲○○表示累積至今，其尚積欠38萬元，甲○○於同
    年11月19日，以通訊軟體LINE，向自稱為「林志明」之人表
    示可否將汽車先贖回，「林志明」則向甲○○表示需先清償欠
    款才能贖回車輛，後自稱為「林志明」之人即未向甲○○聯繫
    。乙○○以上述方式幫助該等身分不詳之女子或其共
　　犯遂行重利犯行。
二、案經甲○○訴由南投縣政府警察局草屯分局報告臺灣嘉義地方
    檢察署檢察官偵查起訴。
    理  由
一、本判決後述所引用之傳聞證據，檢察官、被告乙○○於審理時
    表示沒有意見而不予爭執（見本院卷第39頁），且迄至言詞
    辯論終結前均未聲明異議，本院審酌上開證據資料製作時之
    情況，尚無違法不當及證明力明顯過低之瑕疵，亦認為以之
    作為證據應屬適當，爰依刑事訴訟法第159條之5規定，認均
    有證據能力。
二、訊據被告固坦承有於103年3月間，將其申辦之系爭門號，以
    5000元之報酬，在嘉義市湖內里某統一超商內，販售與身分
    不詳之成年女子等事實，惟矢口否認有何幫助重利行為。辯
    稱：我不知道對方要買系爭門號之用途為何等語。經查：
(一)被告於103年3月29日向統一超商股份有限公司申設月租型系
    爭門號乙節，有通聯調閱查詢單暨申登資料在卷可參。又證
    人即告訴人甲○○於上揭時間如何遭重利集團份子以上開方式
    貸與金錢並收取利息，而取得與原本顯不相當之重利等情，
    業據證人甲○○於警詢時證訴在卷。另證人甲○○撥打系爭門號
    聯繫重利集團成員後，於108年7月26日每日陸續匯款至施俊
    銘所申設之郵局帳戶等節，除經證人於警詢時供證明確外，
    並有郵局帳戶之交易明細在卷可佐，首堪認定。
(二)行動電話門號為個人日常通訊工具，依我國現狀，申辦行動
    電話門號並無任何特殊限制，且可於同一或不同之電信機構
    申請多數行動電話使用，是依一般人之社會通念，若見他人
    不以自己名義申請帳戶，反而收購別人之行動電話門號，則
    出售行動電話門號者主觀上對該行動電話門號可能作為對方
    持以供作財產犯罪所用，應有預見。況據被告於審理時自陳
    ：「我當時在統一超商內申辦系爭門號時，手續很簡單，只
    需身分證及印章即可，也不用照相。」等語（見本院卷第42
    頁），是以系爭門號之申辦手續極為簡便，購買系爭門號之
    女子，倘要合法使用，大可自己申辦，何必花費5000元向被
    告購買，上開購買系爭門號女子之行徑，顯然違反社會交易
    常態，足見被告對於他人使用自己申辦之系爭門號，被告主
    觀上對該系爭門號可能作為他人供作財產犯罪使用，應有預
    見，被告卻仍售與他人，被告主觀上具有幫助之不確定故意
    ，甚為明確。
(三)綜上各節，被告所辯，不足採信。本案事證明確，被告犯行
    堪以認定，應予依法論科。
三、「幫助犯係從屬於正犯而成立，以正犯已經犯罪為要件，故
    幫助犯並非其幫助行為一經完成即成立犯罪，必其幫助行為
    或其影響力持續至正犯實施犯罪時始行成立。故就幫助犯而
    言，不僅其追訴權時效、告訴期間均應自正犯完成犯罪時始
    開始進行，即其犯罪究係在舊法或新法施行期間，應否為新
    舊法變更之比較適用？暨其犯罪是否在減刑基準日之前，有
    無相關減刑條例規定之適用等，亦應以正犯犯罪行為完成之
    時點為準據。」（最高法院96年度台非字第253號判決意旨
    參照）。查被告為幫助行為後，刑法重利罪章於103年6月18
    日修正公布施行，於103年6月20日生效。修正前刑法第344
    條原規定：「乘他人急迫、輕率或無經驗貸以金錢或其他物
    品，而取得與原本顯不相當之重利者，處1年以下有期徒刑
    、拘役或科或併科1000元以下罰金。」修正後刑法第344條
    規定：「乘他人急迫、輕率、無經驗或難以求助之處境，貸
    以金錢或其他物品，而取得與原本顯不相當之重利者，處3
    年以下有期徒刑、拘役或科或併科30萬元以下罰金。前項重
    利，包括手續費、保管費、違約金及其他與借貸相關之費用
    。」除構成要件有修正外，有期徒刑及罰金部分之刑度固雖
    均有提高。但本案正犯之行為既是在新法修正後之108年7月
    25日實施既遂，則屬於幫助犯之被告，自應適用108年7月25
    日後之現行新法，無比較新舊法之必要。
四、核被告所為，係犯刑法第30條第1項前段、同法第344條第1
    項之幫助重利罪。被告未實際參與本案重利犯行，亦無證據
    證明有為自己犯罪之意思而參與，是為幫助犯，本院考量其
    所犯情節較正犯輕微，爰依刑法第30條第2項規定，減輕其
    刑。爰以行為人之責任為基礎，依被告之陳述及前案紀錄，
    審酌被告曾有施用毒品之紀錄，有臺灣高等法院被告前案紀
    錄表在卷可按（見本院卷第11頁）；於審理時自陳國中畢業
    、目前從事淨灘工作、已婚、生有一女（見本院卷第43頁）
    ，暨其犯罪動機、目的、手段、犯後態度等一切情狀，量處
    如主文所示之刑，並諭知易科罰金之折算標準。被告之犯罪
    所得即出售系爭門號之價金5000元，應依刑法第38條之1第1
    項前段、第3項規定諭知沒收，於全部或一部不能沒收或不
    宜執行沒收時，追徵其價額。
據上論斷，應依刑事訴訟法第299條第1項前段（依刑事判決精簡
原則，僅記載程序法條），判決如主文。
本案經檢察官蔡英俊、李昕諭提起公訴，檢察官陳昱奉到庭執行
職務。 
中　　華　　民　　國　　110 　年　　3 　　月　　15　　日
                  刑事第四庭    法　官　康敏郎
以上正本證明與原本無異。
如不服本判決應於收受判決後20日內向本院提出上訴書狀，並應
敘述具體理由；其未敘述上訴理由者，應於上訴期間屆滿後20日
內向本院補提理由書（均須按他造當事人之人數附繕本）「切勿
逕送上級法院」。告訴人或被害人如對於本判決不服者，應具備
理由請求檢察官上訴，其上訴期間之計算係以檢察官收受判決正
本之日期為準。　　　　　　　　　
中　　華　　民　　國　　110 　年　　3 　　月　　15　　日
                                書記官　陳佾澧
附錄本案論罪科刑法條：
刑法第344條
乘他人急迫、輕率、無經驗或難以求助之處境，貸以金錢或其他
物品，而取得與原本顯不相當之重利者，處3年以下有期徒刑、
拘役或科或併科30萬元以下罰金。
前項重利，包括手續費、保管費、違約金及其他與借貸相關之費
用。